【裁判字號】    91,訴,1678
【裁判日期】    920514
【裁判案由】    強盜
【裁判全文】
臺灣板橋地方法院刑事判決                        九十一年度訴字第一六七八號
    公  訴  人  臺灣板橋地方法院檢察署檢察官
    被      告  丁○○
    指定辯護人  甲○公設辯護人吳天明
右列被告因強盜等案件，經檢察官提起公訴（九十一年度偵字第一二五五三號），甲○判決如左：
    主  文
丁○○連續意圖為自己不法之所有，攜帶兇器，以強暴至使不能抗拒，而使他人交付
其物，累犯，處有期徒刑肆年陸月，扣案之美工刀壹把沒收；又以非法方法，剝奪人
之行動自由，累犯，處有期徒刑捌月，扣案之水果刀壹把沒收。應執行有期徒刑肆年
拾月，扣案之美工刀壹把、水果刀壹把均沒收。
    事  實
一、丁○○曾於民國（下同）八十六年間因違反麻醉藥品管理條例案件，經甲○判處
    有期徒刑十月確定，於八十七年一月三十日縮刑期滿執行完畢；又於八十八年間
    因恐嚇取財案件，經甲○判處有期徒刑七月確定，甫於八十九年八月十二日執行
    完畢。其精神方面患有酒精依賴及中毒，行為時係精神耗弱之人，猶不知悔悟，
    竟基於意圖為自己不法所有之概括犯意，連續為下列（一）、（二）、（三）所
    示之強盜行為，並基於剝奪他人行動自由犯意，為下列（四）所示之剝奪他人行
    動自由行為：
  （一）於九十年十二月十八日十九時二十分許，丁○○攜帶其所有客觀上可為兇器
        之美工刀一把，在臺北縣新莊市○○路○段六十三巷巷口，見少女己○○於
        該處行走，即從己○○之背後，以一手壓住己○○之肩膀，另一手持前揭美
        工刀抵住己○○之腰部，並喝令己○○交出金錢，以此強暴方式致使己○○
        不能抗拒而交付身上之現金新臺幣（下同）四百元，丁○○得手後隨即逃逸
        。
  （二）於九十年十二月十八日二十二時許，丁○○攜帶其所有客觀上可為兇器之美
        工刀一把，在臺北縣新莊市○○路十巷巷口前，見少女丙○○於該處行走，
        即從丙○○之背後，以一手摀住丙○○之嘴巴，另一手持前揭美工刀抵住丙○○之頸部，並喝令丙○○交出金錢，以此強暴方式致使丙○○不能抗拒而
        交付身上之現金二百元，丁○○得手後隨即逃逸。
  （三）於九十年十二月二十日二十時五十分許，丁○○攜帶其所有客觀上可為兇器
        之美工刀一把，在臺北縣新莊市○○路○段六十三巷巷內，見少女乙○○於
        該處行走，即從乙○○之背後，以一手掐住乙○○之頸部，另一手持前揭美
        工刀在乙○○面前晃動，並喝令乙○○交出金錢，以此強暴方式致使乙○○
        不能抗拒而交付身上之現金三百元，丁○○得手後隨即逃逸。
  （四）丁○○復於九十年十二月二十一日十八時二十五分許，在臺北縣新莊市○○
        路○段七十六巷口前，見少女戊○○於該處行走，丁○○即持其所有之水果
        刀一把抵住戊○○之頸部，而強押戊○○至該七十六巷之巷底，並將戊○○
        帶至臺北縣新莊市○○路○段六十三巷口，以此強暴手段之非法方法，而剝
        奪戊○○之行動自由，嗣於九十年十二月二十一日十九時許，警員適至臺北
        縣新莊市○○路○段六十三巷口巡邏而發現上情，並當場查獲丁○○，且扣
        得丁○○所有供犯罪所用之美工刀一把、水果刀一把。
二、案經臺北縣政府警察局新莊分局報請，暨被害人丙○○訴請國防部北部地方軍事
    法院檢察署檢察官偵查起訴，並經國防部北部地方軍事法院為不受理之諭知，並
    移送臺灣板橋地方法院檢察署檢察官偵查起訴。
    理  由
一、訊據被告丁○○矢口否認有前揭事實欄（四）所載之剝奪他人行動自由犯行，辯
    稱：伊並沒有妨害戊○○的自由云云，並對事實欄（一）（二）（三）所載之強
    盜犯行辯稱：當時伊之精神狀況不正常，喝了很多酒，伊不清楚是否有對己○○
    、丙○○及乙○○為強盜云云；惟查：
  (1)右揭事實欄（一）、（二）、（三）所載之被告強盜事實，業據被告迭於警訊、
    偵查及甲○九十一年九月五日訊問時供承不諱，復經告訴人丙○○及證人己○○
    、丙○○、乙○○迭於警訊、偵查及甲○審理時指述甚詳，並有扣案之美工刀一
    把足資佐證，而甲○復將被告送請國軍桃園總醫院作精神鑑定，鑑定結果認被告
    經精神診斷為酒精依賴及中毒，酒精性癡呆也應列入考慮，被告於案發當時，精
    神狀態應已達精神耗弱之程度，此有國軍桃園總醫院九十二年四月二十三日（九
    二）醫準字一四一五號函附精神鑑定報告書一份附於甲○卷可憑，則被告於為事
    實欄（一）、（二）、（三）強盜行為時，僅為精神耗弱之程度，即其對於外界
    事物之判斷能力，雖較普通人之平均程度顯然減退，惟仍尚未達到「心神喪失」
    之程度，其對於外界事物之判斷能力並未完全喪失，是以被告於甲○審理時所辯
    稱：伊不清楚是否有對己○○、丙○○及乙○○為強盜云云，顯係事後圖卸刑責
    避就之詞，不足採信，至公訴意旨雖認被告強盜被害人丙○○之財物時，丙○○
    之頸部亦遭被告割傷（此公訴意旨所指被告傷害行為部分，起訴書並未論以被告
    傷害罪，公訴意旨顯係認該傷害行為部分，已屬被告強盜之部分行為，不另論罪
    ），惟被告於甲○審理時否認其有割傷丙○○之頸部，而被害人丙○○並未提出
    診斷證明書供甲○參酌，且亦當庭陳明撤回傷害部分之告訴（見甲○九十一年十
    月二十三日訊問筆錄），尚難認被告有傷害被害人丙○○之行為，併此敘明。
  (2)又查，右揭事實欄（四）所載之被告剝奪他人行動自由事實，業據證人即被害人
    戊○○迭於偵查及甲○審理時證述綦詳（見國防部北部地方軍事法院檢察署九十
    年度偵字第六０一號偵查卷第六十七頁正反面，及甲○九十二年一月二十九日審
    判筆錄），並有扣案之水果刀一把足資佐證，而證人戊○○與被告素不相識，且
    無怨隙，斷無誣陷被告之理，被告事後空口否認剝奪他人行動自由犯行，無非係
    事後圖卸刑責之詞，亦不足採。
  (3)綜上所述，被告前揭所辯，均係事後圖卸刑責之詞，不足採信。至被告雖聲請再
    度傳訊被害人己○○、丙○○、乙○○及戊○○，以證明案發當時被告所穿之衣
    服是否相同，惟證人己○○、丙○○、乙○○、戊○○均已於甲○審理時到庭作
    證，且經被告對質（見甲○九十一年十月二十三日訊問筆錄、九十一年十一月二
    十七日訊問筆錄、九十一年十二月十一日訊問筆錄、九十二年一月二十九日審判
    筆錄），而本件事證已臻明確，被告於本件連續強盜及剝奪他人行動自由之犯行
    時究係是否穿相同之衣服，已非所問，甲○認已無再傳訊前揭被害人之必要。是
    本件事證明確，被告犯行洵堪認定，應予依法論處。
二、按本件被告丁○○所為之前揭加重強盜行為，係在懲治盜匪條例於九十一年一月
    三十日經公布廢止前，依被告行為時所應適用之法律而言，懲治盜匪條例乃修正
    前刑法（即九十一年一月三十日修正、增訂前之刑法）之特別法，依特別法優於
    普通法之法律適用原則，自應適用懲治盜匪條例論處，無適用修正前刑法之餘地
    。又懲治盜匪條例經總統於九十一年一月三十日公布廢止，而刑法強盜、擄人勒
    贖及其結合犯等相關條文之修正及增訂，並經總統於九十一年一月三十日同日公
    布施行，考其立法目的，在以修正後之刑法取代上開條例，避免修正前之刑法發
    生中間法之效力。故懲治盜匪條例雖曰廢止，然因廢止前後，被告之行為在行為
    時至裁判時均有刑罰規定，該條例之廢止，自屬刑法第二條第一項所規定之「行
    為後法律有變更」，而非刑事訴訟法第三百零二條第四款、第三百八十一條、第
    三百九十三條第四款所稱之「刑罰廢止」，亦無所謂因該條例之廢止而應回復適
    用修正前刑法相關條文之餘地。本件被告於如事實欄（一）、（二）、（三）所
    載之強盜行為後，懲治盜匪條例業於九十一年一月三十日經總統公告廢止，而於
    九十一年一月三十日並經公布刑法修正條文，刑法第三百二十八條第一項修正為
    ：「意圖為自己或第三人不法之所有，以強暴、脅迫、藥劑、催眠術或他法，至
    使不能抗拒，而取他人之物或使其交付者，為強盜罪，處五年以上有期徒刑。」
    ，而刑法第三百三十條第一項修正為：「犯強盜罪而有第三百二十一條第一項各
    款情形之一者，處七年以上有期徒刑。」，則九十一年一月三十日刑法修正條文
    公布之前，懲治盜匪條例第五條第一項之法定刑為「無期徒刑或七年以上有期徒
    刑。」，而被告前開強盜財物之時間係在九十年十二月十八日起至九十年十二月
    二十日止，比較懲治盜匪條例第五條與九十一年一月三十日修正條文公布後之刑
    法第三百三十條第一項規定，自以九十一年一月三十日修正條文公布後刑法第三
    百三十條之規定較有利於行為人，依刑法第二條第一項所規定之「從新從輕原則
    」，茲適用有利於被告之九十一年一月三十日修正條文公布後刑法第三百三十條
    之規定。查被告於事實欄（一）、（二）、（三）所示之時、地強盜所攜帶之美
    工刀一把，係由鐵質構成，且一端係屬尖銳等情，業經甲○當庭勘驗無訛（見甲○九十二年五月一日審判筆錄），則該美工刀客觀上足對人之生命、身體、安全
    構成威脅，具有危險性，則被告為本件強盜時係攜帶兇器為事實欄（一）、（二
    ）、（三）所示之強盜犯行，核其所為，係犯刑法第三百三十條第一項之加重強
    盜罪。又被告於事實欄（四）所示之時、地剝奪戊○○之行動自由，核其所為，
    係犯刑法第三百零二條第一項之剝奪他人行動自由罪。公訴意旨雖認被告係強盜
    被害人戊○○之現金一百三十元財物而未遂，因認被告係犯刑法第三百三十條第
    二項之加重強盜未遂罪嫌云云，惟證人戊○○迭於偵查及甲○審理時均證稱：被
    告拿刀的用意只是要伊不可以跑，但是沒有叫伊拿出身上錢給他，伊亦沒有拿一
    百三十元予被告等語屬實（見國防部北部地方軍事法院檢察署九十年度偵字第六
    ０一號偵查卷第六十七頁正反面，及甲○九十二年一月二十九日審判筆錄），顯
    見被告僅有持刀剝奪戊○○行動自由之行為，並無持刀強盜戊○○財物未遂之行
    為，公訴意旨認被告係犯刑法第三百三十條第二項之加重強盜未遂罪，尚有未洽
    ，起訴法條應予變更為刑法第三百零二條第一項之剝奪他人行動自由罪。被告先
    後三次之加重強盜犯行，時間密接，犯罪構成要件相同，係基於概括犯意為之，
    為連續犯，應依刑法第五十六條之規定論以一罪，並加重其刑。又查，被告曾於
    八十六年間因違反麻醉藥品管理條例案件，經甲○判處有期徒刑十月確定，於八
    十七年一月三十日縮刑期滿執行完畢；又於八十八年間因恐嚇取財案件，經甲○
    判處有期徒刑七月確定，甫於八十九年八月十二日執行完畢，有臺灣高等法院檢
    察署刑案紀錄簡覆表一份在卷可按，其於執行完畢後五年之內再犯有期徒刑以上
    之罪，為累犯，應依刑法第四十七條之規定遞加重其刑。再查，被告於案發前即
    九十年十二月十四日，曾因患急性酒精中毒而至國軍桃園總醫院就診等情，有國
    軍桃園總醫院九十一年九月二十日（九一）濟品字第三三五三號函附病歷資料在
    卷可憑（見甲○卷），甲○復將被告送請國軍桃園總醫院作精神鑑定，鑑定結果
    認「陳員於犯案期前後其對現實之知覺、理會、判斷，與依判斷而為行為之能力
    應屬缺損。個人之認知功能，似乎受酒精影響而有智力減退及人格、動機退化情
    形。犯案之前已有犯意（欠部隊隊友的錢，缺錢買酒），休假後開始放縱自己喝
    酒，並事先於家中取得美工刀預謀為作案工具。於犯案過程中，手法簡單，出現
    不合理行為（脅迫被害人聊天、陪打電話），犯案後不迅速脫離現場，卻蹲於地
    上休息。精神診斷為酒精依賴及中毒，酒精性癡呆也應列入考慮，陳員於案發當
    時，精神狀態應已達精神耗弱之程度」，此有國軍桃園總醫院九十二年四月二十
    三日（九二）醫準字一四一五號函附精神鑑定報告書一份附於甲○卷可憑，該精
    神鑑定報告書雖載有「犯案之前已有犯意（欠部隊隊友的錢，缺錢買酒），休假
    後開始放縱自己喝酒，並事先於家中取得美工刀預謀為作案工具」等語，惟甲○
    僅委請國軍桃園總醫院就被告為本件犯行行為時之精神狀態為鑑定，並未委請國
    軍桃園總醫院就被告行為前之事實為認定，且所謂「欠部隊隊友的錢，缺錢買酒
    」等語，應屬犯罪之動機，尚難依此而遽認被告於陷於精神耗弱前即有犯罪之故
    意，遍觀全案卷，亦無證據證明被告於飲酒陷於精神耗弱前，即預謀取得美工刀
    作為作案工具，是以尚難認被告於自陷精神耗弱狀態前，即具有犯罪之故意，而
    依該精神鑑定報告書，應認被告行為時之精神，對於外界事物之判斷能力，較普
    通人之平均程度顯然減退，有精神耗弱之情形，爰依刑法第十九條第二項之規定
    減輕其刑，並先加後減之。爰審酌被告年輕力壯，竟不思奮發向上，雖其強盜所
    得不多，惟其欺凌年輕少女，持刀連續強盜少女之財物，且非法剝奪少女之行動
    自由，危害社會治安甚鉅，暨其素行、犯罪動機、目的、手段及犯罪所得等一切
    情狀，分別量處如主文所示之刑，並定應執行刑，以示懲儆。至扣案之美工刀一
    把及水果刀一把，係被告所有之物，業據被告於甲○審理時供明在卷（見甲○九
    十二年五月一日審判筆錄），且係被告供犯罪所用之物，亦據被告於警訊、偵查
    時供承在案（見國防部北部地方軍事法院檢察署九十年度偵字第六０一號偵查卷
    第十頁正面及第三十六頁正面），爰併依刑法第三十八條第一項第二款之規定宣
    告沒收。
據上論斷，應依刑事訴訟法第二百九十九條第一項前段、第三百條，刑法第二條第一
項、第五十六條、第三百三十條第一項、第三百零二條第一項、第四十七條、第十九
條第二項、第五十一條第五款、第三十八條第一項第二款，罰金罰鍰提高標準條例第
一條前段，判決如主文。
本案經檢察官吳宗光到庭執行職務
中      華      民      國    九十二    年      五      月     十四     日
                                  臺灣板橋地方法院刑事第六庭
                                          法  官  林海祥
右正本證明與原本無異。
如不服本判決，應於判決送達後十日內，向甲○提出上訴狀。
                                          書記官  陳映孜
中      華      民      國      九十二      年      五    月    十四    日
附錄本案論罪科刑主要法條：
中華民國刑法第三百零二條
 (剝奪他人行動自由罪)
私行拘禁或以其他非法方法，剝奪人之行動自由者，處五年以下有期徒刑
、拘役或三百元以下罰金。
因而致人於死者，處無期徒刑或七年以上有期徒刑，致重傷者，處三年以
上十年以下有期徒刑。
第一項之未遂犯罰之。
中華民國刑法第三百三十條
犯強盜罪而有第三百二十一條第一項各款情形之一者，處七年以上有期徒
刑。
前項之未遂犯罰之。
中華民國刑法第三百二十一條
犯竊盜罪而有左列情形之一者，處六月以上、五年以下有期徒刑：
一  於夜間侵入住宅或有人居住之建築物、船艦或隱匿其內而犯之者。
二  毀越門扇、牆垣或其他安全設備而犯之者。
三  攜帶兇器而犯之者。
四  結夥三人以上而犯之者。
五  乘火災、水災或其他災害之際而犯之者。
六  在車站或埠頭而犯之者。
前項之未遂犯罰之。


司法院資訊處製作；財團法人民間司法改革基金會備份。
